ACORDAO-COMPLETO-2520204

ACÓRDÃO 1728/2022 ATA 8/2022 - PRIMEIRA CÂMARA

VISTOS, relatados e discutidos estes autos de Tomada de Contas Especial instaurada em cumprimento ao disposto no subitem 1.7.1 do Acórdão 1989/2014-TCU-Primeira Câmara, em razão de irregularidades verificadas na execução do Convênio 9000/2004, celebrado entre o Incra/MA e a Associação Estadual de Cooperação Agrícola (Aesca) , que teve por objeto a "prestação de Serviços de Assessoria Técnica, Social e Ambiental - ATES a 4.845 famílias de trabalhadores rurais, a elaboração de 10 Planos de Desenvolvimento de Assentamentos - PDAs e a elaboração de 11 Planos de Recuperação de Assentamentos - PRAs" em vários projetos de assentamento no Estado do Maranhão, 
ACORDAM os Ministros do Tribunal de Contas da União, reunidos em sessão de 1ª Câmara, ante as razões expostas pelo Relator, em:
9.1. rejeitar as alegações de defesa da Associação Estadual de Cooperação Agrícola (CNPJ 02.384.288/0001-70) , do Sr. Pedro Alves Barbosa (CPF XXX.186.273-XX) , Secretário Geral da Aesca, no período de 10/5/2004 a 9/5/2007, e do Sr. Pedro Dembosky (CPF XXX.740.790-XX) , Secretário Geral da Aesca no período de 10/5/2007 a 9/5/2010;
9.2. julgar irregulares as contas de Pedro Alves Barbosa (CPF XXX.186.273-XX) , Pedro Dembosky (CPF XXX.740.790-XX) e Associação Estadual de Cooperação Agrícola (CNPJ 02.384.288/0001-70) , condenando-os solidariamente ao pagamento das importâncias a seguir especificadas, nos termos dos arts. 1º, inciso I, 16, inciso III, alínea "c", § 2º, da Lei 8.443/92, c/c os arts. 19 e 23, inciso III, da mesma Lei, e com arts. 1º, inciso I, 209, inciso III, 210 e 214, inciso III, do Regimento Interno/TCU, atualizadas monetariamente e acrescidas dos juros de mora, calculadas a partir das datas discriminadas até a data da efetiva quitação do débito, fixando-lhes o prazo de quinze dias, para que comprovem, perante o Tribunal, o recolhimento das referidas quantias aos cofres do Instituto Nacional de Colonização e Reforma Agrária, nos termos do art. 23, inciso III, alínea "a", da citada Lei:
9.2.1. Pedro Alves Barbosa (CPF XXX.186.273-XX) , Secretário Geral da Aesca no período de 10/5/2004 a 9/5/2007, solidariamente com a Associação Estadual de Cooperação Agrícola (CNPJ 02.384.288/0001-70) :
	Data da ocorrência
	Valor histórico (R$) 
	Crédito/Débito

	04/01/2005
	11.811,95
	D

	01/08/2005
	538.827,40
	D

	20/12/2005
	 389.604,50
	D

	19/07/2006
	 84.582,84
	D

	09/11/2006
	 329.447,34
	D

	16/01/2007
	 211.400,00
	D

9.2.2. Pedro Dembosky (CPF XXX.740.790-XX) , Secretário Geral da Aesca no período de 10/5/2007 a 9/5/2010, solidariamente com a Associação Estadual de Cooperação Agrícola (CNPJ 02.384.288/0001-70) :
	Data da ocorrência
	Valor histórico (R$) 
	Crédito/Débito

	25/10/2007
	386.673,21
	D

	09/07/2008
	 220.062,92
	D

	20/1/2009
	 500,00
	D

	22/04/2009
	 162.334,64
	D

	17/11/2009
	 2.000,00
	D

9.3. autorizar, desde logo, a cobrança judicial das dívidas, caso não atendida a notificação, na forma do disposto no art. 28, inciso II, da Lei nº 8.443/92;
9.4. enviar cópia deste Acórdão à Procuradoria da República no Estado do Maranhão, nos termos do § 3º do art. 16 da Lei 8.443/1992, para adoção das medidas cabíveis; e
9.5. enviar cópia desta deliberação ao Instituto Nacional de Colonização e Reforma Agrária e aos responsáveis, para ciência.

Tomada de Contas Especial instaurada em cumprimento ao disposto no subitem 1.7.1 do Acórdão 1989/2014-1ª Câmara, em razão de irregularidades verificadas na execução do Convênio 9000/2004, celebrado entre o Incra/MA e a Associação Estadual de Cooperação Agrícola (Aesca), que teve por objeto a prestação de Serviços de Assessoria Técnica, Social e Ambiental  ATES a 4.845 famílias de trabalhadores rurais, a elaboração de 10 Planos de Desenvolvimento de Assentamentos  PDAs e a elaboração de 11 Planos de Recuperação de Assentamentos  PRAs em vários projetos de assentamento no Estado do Maranhão.

Primeira Câmara

Incra - Superintendência Regional/MA (excluída).

3. Interessados/Responsáveis:
3.1. Interessada: Casa Civil da Presidência da República.
3.2. Responsáveis: Associação Estadual de Cooperação Agrícola/MA (02.384.288/0001-70); Benedito Ferreira Pires Terceiro (XXX.221.983-XX); Leonísio Lopes da Silva Filho (XXX.884.403-XX); Pedro Alves Barbosa (XXX.186.273-XX); Pedro Demboski (XXX.740.790-XX); Raimundo Monteiro dos Santos (XXX.865.073-XX).

13.1. Ministros presentes: Walton Alencar Rodrigues (Presidente), Benjamin Zymler, Vital do Rêgo e Jorge Oliveira.
13.2. Ministros-Substitutos presentes: Augusto Sherman Cavalcanti (Relator) e Weder de Oliveira.

AUGUSTO SHERMAN

Adoto, como relatório, excerto da instrução elaborada por Auditor lotado na SecexTCE (peça 176) , anuída pelos dirigentes da unidade (peças 177-178) :
"INTRODUÇÃO
1.	Trata-se de tomada de contas especial instaurada em cumprimento ao disposto no subitem 1.7.1 do Acórdão 1989/2014-TCU-Primeira Câmara (peça 3, p. 330-331) , em razão de irregularidades verificadas na execução do Convênio 9.000/2004, Siafi 518008 (peça 1, p. 61-67) , celebrado entre o Incra/-MA e a Associação Estadual de Cooperação Agrícola (Aesca) , que teve por objeto a ' (...) prestação de Serviços de Assessoria Técnica, Social e Ambiental - ATES a 4.845 famílias de trabalhadores rurais, a elaboração de 10 Planos de Desenvolvimento de Assentamentos - PDAs e a elaboração de 11 Planos de Recuperação de Assentamentos - PRAs (...) ' em vários projetos de assentamento no Estado do Maranhão.
HISTÓRICO
2.	O ajuste teve vigência inicial prevista de quarenta meses, a contar de 28/12/2004 (peça 1, p. 65) , sendo prorrogado até 18/11/2009 (peça 1, p. 88-89, 107-108, 166-167, 185-186, peça 2, p. 19-20, 93-94, 135-136, 197-198, e peça 5, p. 148-149) .
3.	O convênio foi firmado no valor de R$ 5.264.214,00 à conta do concedente, e R$ 528.150,00 referente à contrapartida, totalizando R$ 5.792.364,00. Os repasses efetivos da União totalizaram R$ 5.264.214,00, conforme se constata na peça 5, p.181.
4.	Foi feita determinação ao Incra/MA (Acórdão 1989/2014-TCU-Primeira Câmara, da relatoria do Ministro José Múcio Monteiro) , nos seguintes termos:
1.7. Determinar à Superintendência Regional do Instituto de Colonização e Reforma Agrária no Maranhão (Incra/MA) que:
1.7.1. analise conclusivamente as prestações de contas parciais e final do Convênio 9.000/2004, celebrado com a Associação Estadual de Cooperação Agrícola (Aesca) , e instaure a respectiva Tomada de Contas Especial, enviando-a à Secretaria Federal de Controle Interno no prazo de 60 (sessenta) dias e adotando as seguintes providências, no transcorrer da análise do procedimento apuratório ora determinado:
1.7.1.1. apurar em definitivo o débito decorrente dos seguintes achados:
1.7.1.1.1. execução parcial do objeto pactuado;
1.7.1.1.2. falta de glosa, na prestação de contas, de despesas não permitidas, indevidas, realizadas em finalidade diversa ou fora da vigência do convênio;
1.7.1.2. verificar a efetiva realização de despesas com o pagamento dos profissionais, contratados pela Coopera, que trabalharam na execução do convênio e com o pagamento dos encargos (impostos, contribuições, entre outros) em que, mediante recibos e notas fiscais, essa mesma cooperativa diz ter incorrido e que foram incluídos nas relações de pagamento apresentadas pela convenente;
1.7.1.3. examinar conclusivamente as prestações de contas do convênio, procedendo à glosa dos valores comprovados por meio de recibos emitidos por pessoas jurídicas, à exceção dos emitidos pela Coopera, caso esta última ou a Aesca venham a apresentar comprovantes idôneos capazes de demonstrar a realização das despesas a que se referem os recibos da cooperativa;
1.7.1.4. levar em consideração, quando da análise das prestações de contas, o achado relativo à 'deficiência na prestação de contas do convênio', verificando a necessidade de se exigir da convenente a apresentação de conciliação bancária correta da quarta parcela dos recursos liberados; 
1.7.1.5. incluir, obrigatoriamente, na Tomada de Contas Especial, a responsabilização dos Srs. Benedito Ferreira Pires Terceiro, Leonísio Lopes da Silva Filho, Pedro Alves Barbosa, e Pedro Demboski, apurando, entre outras, as seguintes ocorrências: 
1.7.1.5.1. Benedito Ferreira Pires Terceiro e Leonísio Lopes da Silva Filho: liberação de recursos mesmo após terem sido identificadas irregularidades em prestações de contas parciais;
1.7.1.5.2. Pedro Alves Barbosa: execução parcial do objeto pactuado e não realização, pela convenente, de licitações para a realização das despesas efetuadas com recursos do convênio;
1.7.1.5.3. Pedro Demboski: execução parcial do objeto pactuado; não realização, pela convenente, de licitações para a realização das despesas efetuadas com recursos do convênio e apresentação da prestação de contas final do convênio com atraso.
5.	Consta na instrução inicial (peça 7) que os fundamentos para a instauração da presente TCE foram, além das irregularidades que resultaram no Acórdão 1989/2014-TCU-Primeira Câmara, as irregularidades expressamente consignadas nas Informações 6/2008 e 13/2014 (peça 2, p. 45-65, e peça 3, p. 118-329) e no Despacho DPPCE/DP/SFC/CGU-PR 673/2016 (peça 5, p. 183-186) .
6.	Ao final, foi realizada diligência à Superintendência do Incra no Maranhão para que encaminhasse à SECEX-MA todos os elementos probatórios ou evidências documentais, em cópia física e/ou digital, que fundamentaram os achados inscritos na Informação SR- (12) /6/2008, na Informação SR- (12) /13/2014, bem como no Despacho DPPCE/DP/SFC/CGU-PR 673/2016 (peças 8-9) , tendo sido encaminhada a documentação constante às peças 13-102.
7.	Na instrução de peça 103 chegou-se à conclusão que deveria ser realizada citação e audiência, conforme se verifica abaixo:
a) citação de Pedro Alves Barbosa, (CPF XXX.186.273-XX) , Secretário Geral da AESCA no período de 10/5/2004 a 9/5/2007, solidariamente com a Associação Estadual de Cooperação Agrícola (CNPJ 02.384.288/0001-70) , entidade convenente, em razão da impugnação dos recursos repassados pelo Incra para a execução do objeto conveniado;
b) citação de Pedro Dembosky (CPF XXX.740.790-XX) , Secretário Geral da AESCA no período de 10/5/2007 a 9/5/2010, solidariamente com a Associação Estadual de Cooperação Agrícola (CNPJ 02.384.288/0001-70) , entidade convenente, em razão da impugnação dos recursos repassados pelo Incra para a execução do objeto conveniado;
c) audiência de Pedro Dembosky, Secretário Geral da AESCA no período de 10/5/2007 a 9/5/2010, em razão do não cumprimento do prazo originalmente estipulado para prestação de contas dos recursos do convênio, e de Pedro Alves Barbosa, Secretário Geral da AESCA no período de 10/5/2004 a 9/5/2007, e Pedro Dembosky, Secretário Geral da AESCA no período de 10/5/2007 a 9/5/2010, em razão da não realização de licitações para a realização das despesas efetuadas com recursos do convênio.
8.	O Relator dos autos, Exmo. Ministro Substituto Augusto Sherman Cavalcante, acolheu a proposta (peça 106) , no sentido de promover a citação da AESCA em solidariedade com os Srs. Pedro Alves Barbosa e Pedro Dembosky, de acordo com os respectivos períodos de gestão, abstendo-se de autorizar a realização das audiências, em razão da ocorrência da prescrição da pretensão punitiva.
9.	Em cumprimento à determinação do Relator, foram realizadas as citações (peças 113, 154 e 155) , tendo sido apresentadas alegações de defesa pela Associação Estadual de Cooperação Agrícola (peças 138-150) , pelo Sr. Pedro Dembosky (peça 169) e pelo Sr. Pedro Alves Barbosa (peça 170) .
10.	Na instrução antecedente (peça 171) foram analisadas as alegações de defesa da Associação Estadual de Cooperação Agrícola, tendo sido informado que no Relatório de Auditoria 822/2016 da Secretaria Federal de Controle Interno (peça 5, p. 223-227) consta que a instauração da TCE foi materializada pela impugnação total das despesas, conforme consignado na Informação SR- (12) /N°13/2014 (peça 3, p. 118-329) , abaixo discriminadas:
	Parcela
	Item
	Constatação
	Valor

	1ª
	3.1
	1
	R$1.920,00

	1ª
	3.1
	2
	R$2.400,00

	1ª
	3.1
	3
	R$2.635,00

	1ª
	3.1
	4
	R$1.200,00

	1ª
	3.1
	10
	R$6.000,00

	1ª
	3.1
	17
	R$13.386,00

	1ª
	3.1
	18
	R$4.480,00

	1ª
	3.1
	19
	R$528,00

	1ª
	3.1
	20
	R$70,00

	1ª
	3.1
	21
	R$141,00

	1ª
	3.1
	22
	R$6,00

	1ª
	3.1
	24
	R$4.889,76

	1ª
	3.1
	27
	R$602.664,90

	Total

	R$640.320,66

	2ª
	3.2
	1
	R$150.708,00

	2ª
	3.2
	5
	R$328.638,40

	2ª
	3.2
	7
	R$1.470,00

	2ª
	3.2
	8
	R$3.000,00

	2ª
	3.2
	12
	R$50,00

	2ª
	3.2
	13
	R$80,00

	2ª
	3.2
	14
	R$80,00

	2ª
	3.2
	16
	R$260,00

	2ª
	3.2
	18
	R$192,32

	2ª
	3.2.1
	a
	R$6.000,00

	2ª
	3.2.1
	b
	R$1.344,97

	2ª
	3.2.1
	c
	R$520,00

	2ª
	3.2.1
	d
	R$2.150,00

	2ª
	3.2.1
	e
	R$30.683,60

	2ª
	3.2.1
	h
	R$50,00

	Total

	R$525.227,29

	3ª
	3.3
	1
	R$8.198,00

	3ª
	3.3
	2
	R$20.540,00

	3ª
	3.3
	3
	R$6.940,00

	3ª
	3.3
	4
	R$213.982,90

	3ª
	3.3
	5
	R$45.213,06

	3ª
	3.3
	6
	R$20.000,00

	3ª
	3.3
	8
	R$4.380,00

	3ª
	3.3
	10
	R$102,00

	3ª
	3.3
	11
	R$1.200,00

	3ª
	3.3
	12
	R$4.010,00

	3ª
	3.3
	14
	R$5.760,00

	3ª
	3.3
	15
	R$1.140,04

	3ª
	3.3.2
	a
	R$352.422,40

	3ª
	3.3.2
	b
	R$41.600,00

	3ª
	3.3.2
	c
	R$38.400,00

	3ª
	3.3.2
	d
	R$2.072,33

	3ª
	3.3.2
	e
	R$8.429,22

	3ª
	3.3.2
	f
	R$8.480,60

	3ª
	3.3.2
	g
	R$8.598,00

	3ª
	3.3.2
	h
	R$8.539,37

	3ª
	3.3.2
	i
	R$7.200,00

	3ª
	3.3.3
	a
	R$387,20

	3ª
	3.3.3
	b
	R$148,46

	3ª
	3.3.3
	c
	R$102,00

	3ª
	3.3.3
	d
	R$480,00

	3ª
	3.3.3
	e
	R$850,00

	3ª
	3.3.3
	f
	R$58.000,00

	3ª
	3.3.3
	g
	R$21.140,00

	3ª
	3.3.3
	h
	R$15.500,00

	3ª
	3.3.3
	i
	R$14.705,00

	3ª
	3.3.3
	j
	R$5.540,00

	3ª
	3.3.3
	k
	R$44.368,00

	Total

	R$968.428,58

	4ª
	3.4
	1
	R$619.156,76

	4ª
	3.4
	10
	R$600,00

	4ª
	3.4
	11
	R$1.000,00

	4ª
	3.4
	12
	R$26.419,00

	4ª
	3.4
	13
	R$60,00

	4ª
	3.4
	14
	R$60,00

	4ª
	3.4
	15
	R$400,00

	4ª
	3.4
	21
	R$70,00

	4ª
	3.4
	22
	R$48,00

	4ª
	3.4
	25
	R$1.085,00

	4ª
	3.4
	26
	R$3.420,00

	4ª
	3.4
	27
	R$705,00

	4ª
	3.4
	28
	R$60,00

	4ª
	3.4
	34
	R$22.281,58

	4ª
	3.4
	38
	R$180,00

	4ª
	3.5.1
	 
	R$119.622,00

	4ª
	3.5.2
	 
	R$82.466,50

	4ª
	3.5.3
	 
	R$12.770,00

	4ª
	3.5.4
	 
	R$14.475,00

	Total

	R$904.878,84

	5ª
	4.2.1
	 
	R$43.739,05

	5ª
	4.2.2
	 
	R$3.852,85

	5ª
	4.2.3
	 
	R$65.600,00

	5ª
	4.2.4
	 
	R$10.301,50

	5ª
	4.2.5
	 
	R$68.965,00

	5ª
	4.2.6
	 
	R$555.168,29

	5ª
	4.2.8
	 
	R$3.560,30

	Total

	R$751.186,99

	6ª
	5.2.1
	 
	R$772,92

	6ª
	5.2.3
	a
	R$73.772,40

	6ª
	5.2.3
	b
	R$4.200,00

	6ª
	5.2.4
	a
	R$485.223,60

	6ª
	5.2.4
	b
	R$31.100,00

	6ª
	5.2.4
	c.1
	R$5.522,08

	6ª
	5.2.4
	c.3
	R$300,00

	6ª
	5.2.4
	c.4
	R$70,00

	6ª
	5.2.4
	d.1
	R$19.400,00

	6ª
	5.2.4
	d.2.b
	R$11.700,00

	6ª
	5.2.4
	e.3
	R$1.340,00

	6ª
	5.2.4
	f.1
	R$6.511,49

	6ª
	5.2.4
	f.3
	R$19.569,50

	6ª
	5.2.4
	g
	R$16.344,20

	6ª
	5.2.4
	h
	R$480,00

	6ª
	5.2.4
	i.1
	R$63.481,14

	6ª
	5.2.4
	j
	R$6.110,00

	Total

	R$745.897,33

	7ª
	6.1
	h
	R$157,25

	7ª
	6.1
	k.1
	R$63.168,50

	7ª
	6.1
	m.1
	R$520.674,06

	7ª
	6.1
	m.2
	R$9.280,00

	7ª
	6.1
	m.4
	R$15.750,00

	7ª
	6.1
	m.6
	R$11.800,00

	7ª
	6.1
	m.7
	R$7.050,00

	7ª
	6.1
	m.8
	R$3.260,99

	7ª
	6.1
	n
	R$12.620,00

	7ª
	6.1
	o.1
	R$1.965,00

	7ª
	6.1
	o.2
	R$10.269,90

	7ª
	6.1
	p.1
	R$62.139,50

	Total

	R$718.135,20

	Total geral

	R$ 5.254.074,89

11.	Foi informado ainda que, analisando-se o conteúdo que consta na Informação SR- (12) /N°13/2014,  considerou-se que deveriam ser excluídas do valor apurado pelo Incra, as despesas abaixo enumeradas, uma vez que as irregularidades apontadas resultariam na realização de audiência (providência que ficou impossibilitada em razão da prescrição da pretensão punitiva, conforme decidido por meio do Despacho de peça 106) e que não constava em relação a elas que os serviços não haviam sido executados:
a) o débito referente ao item '3.1, 17' (peça 3, p. 129-130) , no valor de R$ 13.386,00, foi apontado, não em razão da falta de documentação comprobatória das despesas, mas em razão da falta do envio da documentação comprobatória que caracterizasse a inexigibilidade de licitação, irregularidade que demandaria realização de audiência. Portanto, o referido valor deve ser excluído do débito apontado na peça 3, p. 326;
b) o débito relativo ao item '3.1, 27' (peça 3, p. 135-138) , no valor de R$ 602.664,90, não se deu por falta de comprovação de despesas, mas sim em razão da falta de realização de procedimento licitatório ou ter sido fundamentado sua dispensa ou inexigibilidade, o que redundaria em realização de audiência. Portanto, o referido valor deve ser excluído do débito apontado na peça 3, p. 326;
c) na peça 3, p. 176-177, consta que não foi realizado procedimento licitatório ou fundamentado sua dispensa ou inexigibilidade, em relação ao valor total de R$ 213.982,90, pago à Coopera (item '3.3, 4') e que a convenente deveria ressarcir o referido valor. Tendo em vista que a documentação comprobatória das despesas consta dos autos (peça 3, p. 177) e que a citada irregularidade demandaria realização de audiência, o referido valor deve ser excluído do débito apontado (peça 3, p. 327) ;
d) conforme relatado na peça 3, p. 180, constatou-se ausência de documentação comprobatória que caracterizasse a inexigibilidade de licitação, em relação ao valor pago ao Centro de Capacitação e Pesquisa Padre Josino Tavares, de R$ 4.380,00, por meio da nota fiscal 46, emitida em 30/3/2006 (item '3.3,8') . Como foi feita referência à documentação comprobatória das despesas e a citada irregularidade demandaria realização de audiência, o referido valor deve ser excluído do débito apontado (peça 3, p. 327) ;
e) na peça 3, p. 185, consta que o cheque 850132, no valor de R$ 352.422,40, refere-se a pagamento realizado à Coopera, sem procedimento licitatório, fazendo-se necessário o ressarcimento do referido valor (item '3.3.2, a') . 	Em razão de a documentação comprobatória das despesas constar dos autos (peça 3, p. 185) e a citada irregularidade demandar realização de audiência, deve o valor de R$ 352.422,40 ser excluído do débito apontado (peça 3, p. 327) ;
f) na peça 3, p. 210-213, consta que não foi realizado procedimento licitatório em relação ao valor total de R$ 619.156,76, pago à Coopera (item 3.4, 1') . Tendo em vista que a documentação comprobatória das despesas consta dos autos (peça 3, p. 210-211) e que a citada irregularidade demandaria realização de audiência, deve o citado valo ser excluído do débito apontado (peça 3, p. 327) ;
g) na peça 3, p. 215-216, consta que foi realizado fretamento de ônibus sem observância do procedimento licitatório, no valor total de R$ 26.419,00 (item '3.4, 12') . Haja vista que a documentação comprobatória das despesas consta dos autos (peça 3, p. 215-216) e que a citada irregularidade demandaria realização de audiência, deve o citado valo ser excluído do débito apontado (peça 3, p. 327) ;
h) na peça 3, p. 254, consta que a despesa de material de expediente (item 718) , no valor de R$ 8.998,50, não seria acatada enquanto não fossem apresentados os documentos de licitação solicitados (item 4.2.4) . Também nesse caso, a irregularidade não se deu por falta de comprovação de despesas, mas sim em razão de suposta falta de realização de licitação, o que acarretaria realização de audiência. Como consequência, do débito apontado na peça 3, p. 328, de R$ 10.301,50, deve ser excluído apenas o referido valor;
i) na peça 3, p. 278-279, consta que foram realizados diversos pagamentos à Coopera, pela prestação de serviços de assistência técnica, social e ambiental, sem comprovantes de procedimento licitatório que justificasse a despesa realizada, no valor de R$ 485.223,60, sendo solicitada a devolução do referido valor (item 5.2.4, 'a') . Tendo em vista que foi apresentada a documentação comprobatória das despesas (peça 3, p. 279) e que em relação à referida irregularidade caberia realização de audiência, entende-se que o referido valor deve ser excluído do débito apontado na peça 3, p. 328;
j) na peça 3, p. 281, consta que os dados referentes às despesas referentes aos itens 1, 285, 621 e 747, da relação de pagamentos, referem-se à contratação de serviços de cópia, encadernação e plotagem, no valor total de R$ 5.152,08, mas que nos autos não havia documentos que comprovassem a realização de licitação antes das contratações dos referidos serviços, sendo necessário o ressarcimento do citado valor (item '5.2.4, c.1') . Tendo em vista que foi apresentada a documentação comprobatória das despesas (peça 3, p. 280-281) e que em relação à referida irregularidade caberia realização de audiência, entende-se que o referido valor deve ser excluído do débito apontado na peça 3, p. 328;
k) na peça 3, p. 282, consta que em relação à despesa com Geoprocessamento e Consultoria (nota fiscal 313) , no valor de R$ 19.400,00, foi solicitada a apresentação do procedimento licitatório para contratação desse serviço ou o ressarcimento do referido valor (item 5.2.4, 'd.1') . Também nesse caso foi apresentada a documentação comprobatória da citada despesa (peça 3, p. 281) , cabendo realização de audiência em relação à irregularidade constatada. Assim, o citado valor deverá ser excluído do débito apontado (peça 3, p. 328) ;
l) na peça 3, p. 305-306, consta que foram realizados pagamentos à Coopera, no valor de R$ 520.674,06, pela prestação de serviços de assistência técnica, social e ambiental sem comprovação da realização de procedimento licitatório que justificasse tal despesa, sendo necessária a devolução do referido valor (item '6.1, m.1') . Tendo em vista que foi apresentada a documentação comprobatória das despesas (peça 3, p. 306) e que em relação à referida irregularidade caberia realização de audiência, entende-se que o referido valor deva ser excluído do débito apurado (peça 3, p. 329) ;
m) na peça 3, p. 306, consta que houve fuga ao procedimento licitatório, em razão da realização de despesas com o mesmo fornecedor, no valor total de R$ 9.280,00, caracterizando fracionamento de despesas, fazendo-se necessário o ressarcimento do citado valor (item '6.1, m.2') . Haja vista que foi apresentada a documentação comprobatória das despesas (peça 3, p. 306) e que em relação à referida irregularidade caberia realização de audiência, entende-se que o referido valor deva ser excluído do débito apurado (peça 3, p. 329) ;
n) na peça 3, p. 306-307, consta que a convenente contratou serviços de hospedagem e alimentação, junto à pessoa física Mauro Sérgio Pinheiro Everton, e que o valor total da despesa realizada, no valor total de R$ 15.750,00, não caracterizaria caso de licitação dispensável, sendo necessário o ressarcimento do referido valor (item '6.1, m.4') . Haja vista que foi apresentada a documentação comprobatória das despesas (peça 3, p. 307) e que em relação à referida irregularidade caberia realização de audiência, entende-se que o referido valor deva ser excluído do débito apurado (peça 3, p. 329) ;
o) na peça 3, p. 307, consta que o valor de R$ 11.800,00 foi gasto com locação de ônibus, mas não foram localizados nos autos documentos que comprovassem a utilização do procedimento licitatório relativo à realização desse serviço, fazendo-se necessário o ressarcimento do referido valor (item '6.1, m.4') . Como foi apresentada a documentação comprobatória das despesas (peça 3, p. 307) e que em relação à referida irregularidade caberia realização de audiência, entende-se que o referido valor deva ser excluído do débito apurado (peça 3, p. 329) ; e
p) consta na peça 3, p. 311, que foram realizadas despesas com material de consumo sem procedimento licitatório, caracterizando fracionamento de despesas, falta de planejamento, bem como mecanismo de fuga à modalidade licitatória adequada, sendo necessário o ressarcimento de R$ 10.269,90 (item 6.1, o.2') . Verifica-se, contudo, que foi apresentada documentação comprobatória das despesas (peça 3, p. 311) e que em relação à referida irregularidade caberia realização de audiência, razão pela qual considera-se que o referido valor deva ser excluído do débito apurado (peça 3, p. 311) .
12.	Chegou-se à conclusão de que, do débito de R$ 5.254.074,89, deveriam ser excluídas as despesas abaixo discriminadas:
	Parcela
	Item
	Constatação
	Valor

	1ª
	3.1
	17
	R$13.386,00

	1ª
	3.1
	27
	R$602.664,90

	3ª
	3.3
	4
	R$213.982,90

	3ª
	3.3
	8
	R$4.380,00

	3ª
	3.3.2
	a
	R$352.422,40

	4ª
	3.4
	1
	R$619.156,76

	4ª
	3.4
	12
	R$26.419,00

	5ª
	4.2.4
	 
	R$8.998,50

	6ª
	5.2.4
	a
	R$485.223,60

	6ª
	5.2.4
	c.1
	R$5.522,08

	6ª
	5.2.4
	d.1
	R$19.400,00

	7ª
	6.1
	m.1
	R$520.674,06

	7ª
	6.1
	m.2
	R$9.280,00

	7ª
	6.1
	m.4
	R$15.750,00

	7ª
	6.1
	m.6
	R$11.800,00

	7ª
	6.1
	o.2
	R$10.269,90

	Total

	R$2.919.330,10

13.	Considerando que o valor apurado pelo Incra (R$ 5.254.074,89) era menor que o valor total repassado (R$ 5.264.214,00) , deduziu-se que havia sido acatada despesa no valor de R$ 10.079,11, mas como não havia como verificar a data da realização da despesa e a fim de beneficiar ambos os responsáveis, metade desse valor (R$ 5.039,55) deveria ser deduzido do débito de cada responsável, considerando a data mais antiga. Como consequência, o débito a ser imputado deveria ter a seguinte composição:
	Data da ocorrência
	Valor histórico
	Crédito/Débito

	04/01/2005
	R$11.811,95 (*) 
	D

	01/08/2005
	R$538.827,40
	D

	20/12/2005
	R$389.604,50
	D

	20/12/2005
	R$84.582,84
	D

	09/11/2006
	R$329.447,34
	D

	16/01/2007
	R$211.400,00
	D

	25/10/2007
	R$386.673,21 (*) 
	D

	09/07/2008
	R$220.062,92
	D

	22/04/2009
	R$162.334,64
	D

 (*) - Os valores já constam com a redução de R$ 5.039,55.  
14.	Na instrução antecedente (peça 171) foram analisadas também as alegações de defesa apresentadas pelos Srs. Pedro Demboski e Pedro Alves Barbosa, tendo sido relatado que haviam sido apresentadas as mesmas alegações apresentadas pela Associação Estadual de Cooperação Agrícola (peças 169 e 170) . Tendo em vista que estava sendo sugerida a rejeição das alegações de defesa apresentadas pela AESCA, sugeriu-se, da mesma forma, rejeitar as alegações de defesa apresentadas pelos citados responsáveis, devendo suas contas ser julgadas irregulares, com imputação do débito atualizado monetariamente e acrescido de juros de mora, nos termos do art. 202, § 1º do Regimento Interno do TCU, descontado o valor eventualmente recolhido.
15.	Propôs-se, assim:
a) rejeitar as alegações de defesa da Associação Estadual de Cooperação Agrícola e dos Srs. Pedro Alves Barbosa e Pedro Dembosky; e
b) julgar irregulares as contas:
b.1) do Sr. Pedro Alves Barbosa, solidariamente com a Associação Estadual de Cooperação Agrícola, pelos débitos abaixo discriminados:
	Data da ocorrência
	Valor histórico
	Crédito/Débito

	04/01/2005
	R$11.811,95
	D

	01/08/2005
	R$538.827,40
	D

	20/12/2005
	R$389.604,50
	D

	19/07/2006
	R$84.582,84
	D

	09/11/2006
	R$329.447,34
	D

	16/01/2007
	R$211.400,00
	D

b.2) do Sr. Pedro Dembosky, solidariamente com a Associação Estadual de Cooperação Agrícola, pelos débitos abaixo discriminados:
	Data da ocorrência
	Valor histórico
	Crédito/Débito

	25/10/2007
	R$386.673,21
	D

	09/07/2008
	R$220.062,92
	D

	22/04/2009
	R$162.334,64
	D

16.	Contudo, o Relator dos autos, Ministro Augusto Sherman Cavalcanti, assim se manifestou em relação às conclusões da Unidade Técnica (peça 175) :
 (...) 
Brevemente historiado, adianto que, com as devidas vênias, entendo que o processo não se encontra suficientemente maduro para a deliberação de mérito. 
Em relação ao cotejo das despesas apresentadas com os documentos carreados aos autos, a análise técnica (peça 171, p. 19-21) concluiu pelo reconhecimento, em favor dos responsáveis, da legitimidade de despesas no importe total de R$ 2.919.330,10, visto que, embora padecerem (i) de prévio procedimento licitatório ou (ii) tenham sido objeto de apresentação posterior de documentação, não impediriam o reconhecimento da realização da despesa em prol do objeto pactuado. 
A este respeito, permito-me transcrever os respectivos apontamentos instrutórios (peça 171, p. 19-21) :
 (...) 
Com efeito, considerando que, por um lado, a análise instrutória, a este respeito, baseou-se fortemente no exame empreendido pelo ente repassador, e, por outro, que a questão foi colocada a esta Corte, exigindo-se, portanto, manifestação conclusiva quanto à boa e regular aplicação dos recursos em tela, entendo ser necessário exame instrutório mais aprofundado a respeito das despesas acima descritas, no sentido de cotejar as considerações do ente repassador com as respectivas cópias dos documentos de suporte das despesas que constam dos autos. 
Entendo que tal exame é fundamental para que esta Corte possa deliberar, com mais segurança, a respeito dos valores supramencionados.
EXAME TÉCNICO
17.	A fim de dar cumprimento ao despacho do relator, será analisado, individualmente, cada um dos pontos que constam nos subitens 'a' a 'p' do item 48 da instrução de peça 171, cotejando-se as considerações do ente repassador com a cópia dos documentos que deram suporte às despesas.
Débito referente ao item '3.1, 17', no valor de R$ 13.386,00 (peça 3, p. 129-130) 
	Credor
	Documento
	Valor da despesa
	Localização nos autos

	Centro de Capacitação e Pesquisa Padre Josino Tavares
	NF 009
	R$13.386,00
	Peça 29, p. 131

 (*) - valor não localizado nos extratos bancários, conduzindo à conclusão de se trata de recursos referentes à contrapartida, conforme consta na peça 29, p. 131.
Débito relativo ao item '3.1, 27', no valor total de R$ 602.664,90, pago à COOPERA (peça 3, p. 135-138) 
	Item
	Credor
	CNPJ
	Documento
	Cheque
	Data
	Valor
	Localização dos documentos nos autos

	90
	Coopera
	02.454.714/0001-03
	NF
	850009
	20/01/2005
	R$10.400,00
	Peça 28, p. 305 (*) e peça 17, p. 5

	91
	Coopera
	02.454.714/0001-03
	NF
	850009
	20/01/2005
	R$9.600,00
	Peça 28, p. 305 e peça 17, p. 5

	92
	Coopera
	02.454.714/0001-03
	NF
	850009
	20/01/2005
	R$1.800,00
	Peça 28, p. 305 e peça 17, p. 5

	93
	Coopera
	02.454.714/0001-03
	NF
	850009
	20/01/2005
	R$1.800,00
	Peça 28, p. 305 e peça 17, p. 5

	94
	Coopera
	02.454.714/0001-03
	NF
	850015
	27/01/2005
	R$70.400,00
	Peça 28, p. 303 (**) e peça 17, p. 5

	95
	Coopera
	02.454.714/0001-03
	NF
	850015
	27/01/2005
	R$4.489,76
	Peça 28, p. 302-303 e peça 17, p. 5

	185
	Coopera
	02.454.714/0001-03
	NF
	850014
	15/02/2005
	R$2.655,84
	Peça 29, p. 19 e peça 17, p. 6

	295
	Coopera
	02.454.714/0001-03
	NF
	850019 (***) 
	03/03/2005
	R$70.400,00
	Peça 29, p. 115 e peça 17, p. 7

	296
	Coopera
	02.454.714/0001-03
	Recibo
	850019
	03/03/2005
	R$17.705,60
	Peça 29, p. 114, e peça 17, p. 7

	297
	Coopera
	02.454.714/0001-03
	Recibo
	850019
	03/03/2005
	R$1.800,00
	Peça 29, p. 113 (****) e peça 17, p. 7

	298
	Coopera
	02.454.714/0001-03
	Recibo
	850019
	03/03/2005
	R$1.800,00
	Peça 29, p. 113 e peça 17, p. 7

	299
	Coopera
	02.454.714/0001-03
	Recibo
	850019
	03/03/2005
	R$10.400,00
	Peça 29, p. 113 e peça 17, p. 7

	300
	Coopera
	02.454.714/0001-03
	Recibo
	850019
	03/03/2005
	R$1.323,00
	Peça 29, p. 113 e peça 17, p. 7

	301
	Coopera
	02.454.714/0001-03
	Recibo
	850019
	03/03/2005
	R$3.622,10
	Peça 29, p. 113 e peça 17, p. 7

	302
	Coopera
	02.454.714/0001-03
	Recibo
	850020 (*****) 
	03/03/2005
	R$63.945,00
	Peça 29, p. 112 e peça 17, p. 7

	303
	Coopera
	02.454.714/0001-03
	Recibo
	850020
	03/03/2005
	R$3.538,00
	Peça 29, p. 111 e peça 17, p. 7

	304
	Coopera
	02.454.714/0001-03
	Recibo
	850020
	03/03/2005
	R$1.800,00
	Peça 29, p. 110 e peça 17, p. 7

	305
	Coopera
	02.454.714/0001-03
	Recibo
	850020
	03/03/2005
	R$1.800,00
	Peça 29, p. 109 e peça 17, p. 7

	306
	Coopera
	02.454.714/0001-03
	Recibo
	850020
	03/03/2005
	R$4.280,00
	Peça 29, p. 108 e peça 17, p. 7

	307
	Coopera
	02.454.714/0001-03
	Recibo
	850020
	03/03/2005
	R$10.400,00
	Peça 29, p. 107 e peça 17, p. 7

	308
	Coopera
	02.454.714/0001-03
	Recibo
	850020
	03/03/2005
	R$9.600,00
	Peça 29, p. 106 e peça 17, p. 7

	309
	Coopera
	02.454.714/0001-03
	Recibo
	850024
	03/03/2005
	R$70.400,00
	Peça 29, p. 105 e peça 17, p. 7

	387
	Coopera
	02.454.714/0001-03
	Recibo
	850025 (******) 
	04/04/2005
	R$88.778,40
	Peça 29, p. 491 e peça 17, p. 8

	388
	Coopera
	02.454.714/0001-03
	Recibo
	850025
	04/04/2005
	R$6.617,60
	Peça 29, p. 490 e peça 17, p. 8

	389
	Coopera
	02.454.714/0001-03
	Recibo
	850025
	04/04/2005
	R$1.804,00
	Peça 29, p. 489 e peça 17, p. 8

	390
	Coopera
	02.454.714/0001-03
	Recibo
	850025
	04/04/2005
	R$3.400,00
	Peça 29, p. 488 e peça 17, p. 8

	391
	Coopera
	02.454.714/0001-03
	NF
	850028
	20/04/2005
	R$70.400,00
	Peça 29, p. 486-487 e peça 17, p. 8

	392
	Coopera
	02.454.714/0001-03
	Recibo
	850028 (*******) 
	20/04/2005
	R$17.705,60
	Peça 29, p. 485 e peça 17, p. 8

	393
	Coopera
	02.454.714/0001-03
	Recibo
	850029 (********) 
	20/04/2005
	R$1.800,00
	Peça 29, p. 484 e peça 17, p. 8

	394
	Coopera
	02.454.714/0001-03
	Recibo
	850029
	20/04/2005
	R$12.000,00
	Peça 29, p. 483 e peça 17, p. 8

	395
	Coopera
	02.454.714/0001-03
	Recibo
	850029
	20/04/2005
	R$7.000,00
	Peça 29, p. 482 e peça 17, p. 8

	396
	Coopera
	02.454.714/0001-03
	Recibo
	850029
	20/04/2005
	R$19.200,00
	Peça 29, p. 481 e peça 17, p. 8

	Total

	R$602.664,90

 (*) - o valor de R$ 23.600,00, pago por meio do cheque 850009 (peça 17, p. 5) , resulta do somatório dos valores referentes aos itens 90-93.
 (**) - o valor de R$ 74.889,76, pago por meio do cheque 850015 (peça 17, p. 5) , resulta do somatório dos valores referentes aos itens 94-95.
 (***) - o valor de R$ 107.050,70, pago por meio do cheque 850019 (peça 17, p. 7) , resulta do somatório dos valores referentes aos itens 295-301.
 (****) - refere-se ao somatório dos valores referentes aos itens 299-301.
 (*****) - o valor de R$ 95.363,00, pago por meio do cheque 850020 (peça 17, p. 7) , resulta do somatório dos valores referentes aos itens 302-308.
 (******) - o valor de R$ 100.600,00, pago por meio do cheque 850025 (peça 17, p. 8) , resulta do somatório dos valores referentes aos itens 387-390.
 (*******) - o valor de R$ 88.105,60, pago por meio do cheque 850028 (peça 17, p. 8) , resulta do somatório dos valores referentes aos itens 391-392.
 (********) - o valor de R$ 40.000,00, pago por meio do cheque 850029 (peça 17, p. 8) , resulta do somatório dos valores referentes aos itens 393-396.
Débito relativo ao item'3.3,4', no valor total de R$ 213.982,90 (peça 3, p. 176-177) 
	Item
	Credor
	CNPJ
	Documento
	Data
	Valor
	Localização nos autos

	1
	Coopera
	02.454.714/0001-03
	NF 315
	30/01/2005 (*) 
	R$65.600,00
	Peça 35, p. 285-286 e peça 14, p. 30

	2
	Coopera
	02.454.714/0001-03
	Recibo
	30/01/2006
	R$13.182,90
	Peça 35, p. 285 e 287, e peça 14, p. 30

	3
	Coopera
	02.454.714/0001-03
	NF 319
	24/02/2006
	R$66.800,00 (**) 
	Peça 36, p. 371, e peça 14, p. 32

	4
	Coopera
	02.454.714/0001-03
	NF 322
	31/03/2006
	R$68.400,00 (***) 
	Peça 37, p. 166, e peça 14, p. 33

	Total

	R$213.982,90

 (*) - a nota fiscal data de 30/1/2006
 (**) - refere-se à diferença entre o valor de R$ 80.223,46, pago em 24/2/2006, por meio do cheque 850424 (peça 14, p. 32) , e o valor de R$ 13.423,46, pago também por meio do citado cheque (peça 36, p. 373) .
 (**) - refere-se à diferença entre o valor de R$ 85.602,60, pago em 31/3/2006, por meio do cheque 850446 (peça 14, p. 33) , e o valor de R$ 17.202,60, pago também por meio do citado cheque (peça 37, p. 167) .
Débito relativo ao item '3.3,8', no valor de R$ 4.380,00 (peça 3, p. 180) 
	Credor
	Documento
	Valor da despesa (R$) 
	Data
	Localização nos autos

	Centro de Capacitação e Pesquisa Padre Josino Tavares
	NF 46
	4.380,00 (*) 
	30/03/2006
	Peça 36, p. 144

 (*) - valor não localizado nos extratos bancários, conduzindo à conclusão de se trata de recursos referentes à contrapartida, conforme consta na peça 36, p. 144.  
Débito relativo ao item '3.3.2, a', no valor de R$ 352.422,40, pago por meio do cheque 850132 (peça 3, p. 185) 
	Credor
	Documento
	Valor da despesa (R$) 
	Data
	Localização nos autos

	Centro de Capacitação e Pesquisa Padre Josino Tavares
	NF 314
	281.600,00 (*) 
	20/12/2005 
	Peça 32, p. 346-347, e peça 14, p. 56

	Centro de Capacitação e Pesquisa Padre Josino Tavares
	Recibo
	70.822,90 (*) 
	 20/12/2005
	Peça 32, p. 348, e peça 14, p. 56

	Total
	 
	R$352.422,90

 (*) - valores pagos por meio do cheque 850132 (peça 17, p. 21) .
Débito relativo ao item 3.4, 1', no valor total de R$ 619.156,76 (peça 3, p. 210-213) 
	Item
	Credor
	CNPJ
	Documento
	Cheque/ transferência
	Data
	Valor
	Localização nos autos

	1
	Coopera
	02.454.714/0001-03
	NF 331
	850454
	20/07/2006
	R$4.400,00
	Peça 38, p. 56-57, e peça 14, p. 66

	2
	Coopera
	02.454.714/0001-03
	Recibo
	850454
	20/07/2006
	R$1.917,56
	Peça 38, p. 58, e peça 14, p. 66

	3
	Coopera
	02.454.714/0001-03
	NF 333
	850455
	20/07/2006
	R$60.800,00
	Peça 38, p. 59-60, e peça 14, p. 66

	4
	Coopera
	02.454.714/0001-03
	Recibo
	850455
	20/07/2006
	R$25.082,10
	Peça 38, p. 61, e peça 14, p. 66

	5
	Coopera
	02.454.714/0001-03
	NF 335
	850460
	01/08/2006
	R$54.800,00
	Peça 38, p. 140-141, e peça 14, p. 67

	6
	Coopera
	02.454.714/0001-03
	Recibo
	850460
	01/08/2006
	R$21.361,05
	Peça 38, p. 142, e peça 14, p. 67

	7
	Coopera
	02.454.714/0001-03
	NF 334
	850459
	01/08/2006
	R$56.000,00
	Peça 38, p. 143-144, e peça 14, p. 67

	8
	Coopera
	02.454.714/0001-03
	Recibo
	850459
	01/08/2006
	R$21.793,05
	Peça 38, p. 145, e peça 14, p. 67

	9
	Coopera
	02.454.714/0001-03
	NF 358 (*) 
	850696
	27/09/2006
	R$16.400,00
	Peça 38, p. 425-426, e peça 15, p. 1

	10
	Coopera
	02.454.714/0001-03
	Recibo
	850696
	28/09/2006
	R$3.980,00
	Peça 38, p. 427, e peça 15, p. 1

	11
	Coopera
	02.454.714/0001-03
	NF 342
	850738
	10/11/2006
	R$34.800,00
	Peça 38, p. 454-455, e peça 15, p. 4

	12
	Coopera
	02.454.714/0001-03
	Recibo
	850738
	10/11/2006
	R$8.700,00
	Peça 38, p. 456, e peça 15, p. 4

	13
	Coopera
	02.454.714/0001-03
	NF 344
	850747
	28/11/2006
	R$30.800,00
	Peça 38, p. 535-536, e peça 15, p. 5

	14
	Coopera
	02.454.714/0001-03
	Recibo
	850747
	28/11/2006
	R$7.746,20
	Peça 38, p. 537, e peça 15, p. 5

	15
	Coopera
	02.454.714/0001-03
	NF 347
	Transferência
	22/12/2006
	R$30.800,00
	Peça 39, p. 177 e 179, e peça 15, p. 7

	16
	Coopera
	02.454.714/0001-03
	Recibo
	Transferência
	22/12/2006
	R$7.746,20
	Peça 39, p. 180, e peça 15, p. 7

	17
	Coopera
	02.454.714/0001-03
	NF 350
	Transferência
	30/01/2007
	R$29.000,00
	Peça 40, p. 1-2, e peça 15, p. 9

	18
	Coopera
	02.454.714/0001-03
	Recibo
	Transferência
	30/01/2007
	R$7.293,50
	Peça 40, p. 3, e peça 15, p. 9

	19
	Coopera
	02.454.714/0001-03
	NF 352
	Transferência
	27/02/2007
	R$28.400,00
	Peça 40, p. 79-80, e peça 15, p. 10

	20
	Coopera
	02.454.714/0001-03
	Recibo
	Transferência
	27/02/2007
	R$7.142,60
	Peça 40, p. 81, e peça 15, p. 10

	21
	Coopera
	02.454.714/0001-03
	NF 357
	850873
	30/03/2007
	R$36.802,00
	Peça 40, p. 401-402, e peça 15, p. 12

	22
	Coopera
	02.454.714/0001-03
	Recibo
	850873
	30/03/2007
	R$9.255,70
	Peça 40, p. 403, e peça 15, p. 12

	23
	Coopera
	02.454.714/0001-03
	NF 359
	850889
	02/05/2007
	R$42.000,00
	Peça 41, p. 21-22, e peça 15, p. 15

	24
	Coopera
	02.454.714/0001-03
	Recibo
	850889
	02/05/2007
	R$10.563,00
	Peça 41, p. 23, e peça 15, p. 15

	25
	Coopera
	02.454.714/0001-03
	NF 360
	850947
	28/05/2007
	R$49.200,00
	Peça 41, p. 122, e peça 15, p. 16

	26
	Coopera
	02.454.714/0001-03
	Recibo
	850947
	28/05/2007
	R$12.373,80
	Peça 41, p. 123, e peça 15, p. 16

	Total

	R$619.156,76

 (*) - o nº correto da nota fiscal é 339 
Débito relativo ao item '3.4, 12', no valor total de R$ 26.419,00 (peça 3, p. 215-216) 
	Credor
	Documento
	Valor
	Data
	Localização nos autos

	Soares Transportes
	NF 63
	R$2.000,00
	18/12/2006
	Peça 39, p. 44, e peça 15, p. 7

	Praia Grande transportes
	NF 74
	R$2.000,00
	14/12/2006
	Peça 39, p. 72, e peça 15, p. 7

	Praia Grande transportes
	NF 75
	R$2.000,00
	15/12/2006
	Peça 39, p. 108-109, e peça 15, p. 7

	Praia Grande transportes
	NF 76 (*) 
	R$2.000,00
	12/12/2006
	Peça 39, p. 110, e peça 15, p. 7

	Terra Viagem
	NF 159
	R$2.000,00
	03/02/2007
	Peça 39, p. 223, e peça 15, p. 8

	Terra Viagem
	NF 161
	R$2.000,00
	06/02/2007
	Peça 39, p. 398, e peça 15, p. 8

	Terra Viagem
	NF 162
	R$2.000,00
	06/02/2007
	Peça 39, p. 400, e peça 15, p. 8

	Terra Viagem
	NF 160
	R$2.000,00
	06/02/2007
	Peça 39, p. 402, e peça 15, p. 8

	Soares Transportes
	NF 88
	R$2.000,00
	23/01/2007
	Peça 39, p. 404, e peça 15, p. 8

	Videilson Rodrigues
	NF avulsa 1
	R$2.000,00 (**) 
	24/01/2007
	Peça 39, p. 406, e peça 15, p. 8

	Paumar Tur Turismo
	NF 14
	R$2.000,00
	05/02/2007
	Peça 40, p. 78, e peça 15, p. 10

	Soares Transportes
	NF 97
	R$2.000,00
	29/03/2007
	Peça 40, p. 400, e peça 15, p. 12 

	Paumar Tur Turismo
	NF 16
	R$2.419,00
	12/04/2007
	Peça 40, p. 506, e peça 15, p. 14 

	Total
	 
	R$26.419,00

 (*) - o nº correto da nota fiscal é 73
 (**) - Embora o valor correto seja R$ 1.788,57 (peça 15, p. 8) , foram pagos os valores de R$ 100,00 e de R$ 111,43, referentes a outras despesas (peça 39, p. 405, e peça 15, p. 9) , totalizando R$ 2.000,00.
Débito relativo ao item 4.2.4, no valor de R$ 8.998,50 (peça 3, p. 254) 
	Item
	Fornecedor
	Documento
	Cheque/OB
	Data
	Valor
	Descrição
	Localização nos autos

	718
	M. J. Matos Neiva
	NF 418
	851104
	06/11/2007
	R$8.998,50
	Material
	Peça 46, p. 55-57, e peça 15, p. 44

Débito relativo ao item 5.2.4, 'a', no valor de R$ 485.223,60 (peça 3, p. 278-279) 
	Item
	Documento
	Cheque
	Data
	Valor
	Localização nos autos

	46
	NF 387
	851267
	05/08/2008
	R$32.550,00
	Peça 69, p. 2, e peça 16, p. 9

	229
	NF 1
	851350
	09/09/2008
	R$78.727,80
	Peça 65, p. 73, e peça 16, p. 13

	279
	NF 3
	881369
	06/10/2008
	R$76.817,07
	Peça 60, p. 81-82, e peça 16, p. 15

	409
	NF 7
	851394
	31/10/2008
	R$77.342,70
	Peça 62, p. 100, e peça 63, p. 1, e peça 16, p. 16

	707
	NF 11
	851485
	04/12/2008
	R$79.219,95
	Peça 58, p. 22-24, e peça 16, p. 23

	756
	NF 13
	851500
	19/12/2008
	R$79.595,40
	Peça 60, p. 6-7, e peça 16, p. 24

	857
	NF 20
	851538
	20/01/2009
	R$60.970,68
	Peça 65, p. 15-16, e peça 16, p. 26

	Total

	R$485.223,60

Foi pago por meio do cheque 851538 o valor de R$ 60.970,68. Verifica-se, entretanto, que o valor correto é R$ 60.470,68, resultado da soma de R$ 48.700,00 com R$ 11.770,68, conforme se constata na peça 65, p. 15-17. Portanto, foi pago a maior, em 20/1/2009, o valor de R$ 500,00.
Débito relativo ao item '5.2.4, c.1', no valor total de R$ 5.152,08 (peça 3, p. 281) 
	Item
	Fornecedor
	Documento
	Cheque
	Data
	Valor
	Localização nos autos

	1
	A. G. Almeida Papelaria
	NF 2508
	851216
	14/07/2008
	R$450,00
	Peça 63, p. 76, e peça 16, p. 7

	285
	Moraes e Ferreira Ltda.
	NF 115
	851381
	23/10/2008
	R$827,50
	Peça 61, p. 17, e peça 16, p. 15

	621
	A. G. Almeida Papelaria
	NF 2589
	851456
	20/11/2008
	R$642,58
	Peça 68, p. 72, e peça 16, p. 20

	747
	Origami Maquinas e Serviços Ltda. 
	NF 1565
	851495
	17/12/2008
	R$3.232,00
	Peça 59, p. 51, e peça 16, p. 23

	Total

	R$5.152,08

Débito relativo ao item 5.2.4, 'd.1', no valor de R$ 19.400,00 (peça 3, p. 282) 
	Item
	Fornecedor
	Documento
	Cheque
	Data
	Valor
	Localização nos autos

	737
	GeoProcessamento e Consultoria Ltda. (Serviços de Geoprocessamento) 
	NF 313
	851490
	11/12/2008
	R$19.400,00
	Peça 59, p. 27, e peça 16, p. 23

Débito relativo ao item '6.1, m.1', no valor de R$ 520.674,06 (peça 3, p. 305-306) 
	Item
	Fornecedor
	Documento
	Cheque
	Data
	Valor
	Localização nos autos

	147
	COOPERA
	NF 0026
	851652
	04/06/2009
	57.068,40
	Peça 73, p. 57-58, e peça 16, p. 41

	275
	COOPERA
	NF 0027
	851705
	01/07/2009
	85.602,60
	Peça 75, p. 12-14, e peça 16, p. 44

	380
	COOPERA
	NF 0032
	851736
	31/07/2009
	84.601,40 (*) 
	Peça 76, p. 53 e 55, e peça 16, p. 45

	561
	COOPERA
	NF 0033
	851812
	02/09/2009
	84.100,80
	Peça 80, p. 13-15, e peça 16, p. 50

	715
	COOPERA
	NF 0101
	851880
	05/10/2009
	84.601,40 (**) 
	Peça 82, p. 61-63, e peça 16, p. 52

	791
	COOPERA
	NF 0106
	851899
	03/11/2009
	77.843,30
	Peça 83, p. 82-84, e peça 16, p. 55

	820
	COOPERA
	NF 0107
	851927
	17/11/2009
	46.856,16
	Peça 85, p. 14-16, e peça 16, p. 55

	Total

	R$520.674,06

 (*) - embora no recibo (peça 76, p. 54) conste o valor de R$ 67.200,00, o valor pago, de R$ 84.601,40 (peça 16, p. 45) , reflete o somatório do valor que consta na nota fiscal (R$ 67.600,00) e o que consta no recibo (peça 76, p. 55) , de R$ 17.001,40.
 (**) - foi pago o valor de R$ 84.601,40, embora o valor correto seja R$ 84.600,40, resultado do somatório de R$ 67.600 e R$ 17.000,40, conforme se verifica na peça 82, p. 61-62.   
Débito relativo ao item '6.1, m.2', no valor total de R$ 9.280,00 (peça 3, p. 306) 
	Item
	Fornecedor
	Documento
	Cheque
	Data
	Valor
	Localização nos autos

	1
	Gráfica Duas Estrelas
	NF 180
	851539
	14/05/2009
	R$5.600,00
	Peça 70, p. 47, e peça 16, p. 38

	428
	Gráfica Duas Estrelas
	NF 252
	851753
	10/08/2009
	R$3.680,00
	Peça 77, p. 27, e peça 16, p. 46

	Total

	R$9.280,00

Débito relativo ao item '6.1, m.4', no valor total de R$ 15.750,00 (peça 3, p. 306-307) 
	Item
	Fornecedor
	Doc.
	Cheque
	Data
	Valor
	Localização nos autos

	2
	Mauro Sérgio Pinheiro Everton - Serv. Hospedagem e Alimentação
	NF 95309
	851540
	19/05/2009
	R$4.000,00
	Peça 70, p. 48-49, e peça 16, p. 38

	70
	Mauro Sérgio Pinheiro Everton - Serv. Hospedagem e Alimentação
	NF 95309
	851553
	26/05/2009
	R$3.950,00
	Peça 72, p. 59-60, e peça 16, p. 39 

	508
	Mauro Sérgio Pinheiro Everton - Serv. Hospedagem e Alimentação
	NF 100336
	851795
	26/08/2009
	R$4.000,00
	Peça 78, p. 65, e peça 16, p.48

	542
	Mauro Sérgio Pinheiro Everton - Serv. Hospedagem e Alimentação
	NF 100336
	851803
	28/08/2009
	R$3.800,00
	Peça 79, p. 72, e peça 16, p. 48

	Total

	R$15.750,00

Débito relativo ao item '6.1, m.6', no valor de R$ 11.800,00 (peça 3, p. 307) 
	Item
	Fornecedor
	Doc.
	Cheque
	Data
	Valor
	Localização nos autos

	368
	Antônio de Jesus Moraes
	NF 116
	851729
	02/07/2009
	R$1.800,00
	Peça 76, p. 21, e peça 16, p. 45

	756
	F. L. SOARES TRANSPORTE
	NF 73
	851884
	07/10/2009
	R$2.000,00
	Peça 83, p. 9, e peça 16, p.  53 

	771
	F. L. SOARES TRANSPORTE
	NF 74
	851886
	09/10/2009
	R$2.000,00
	Peça 83, p. 29, e peça 16, p. 53 

	833
	Nilcilene N. P. Silva
	NF avulsa 45
	851931
	18/11/2009
	R$1.800,00
	Peça 85, p. 75, e peça 16, p. 55

	834
	Nilcilene N. P. Silva
	NF avulsa 46 (*) 
	851932
	18/11/2009
	R$1.200,00
	Peça 86, p. 6, e peça 16, p. 55

	821
	Fornecedor não informado
	NF 11397
	851928
	17/11/2009
	R$2.000,00
	Peça 85, p. 17, e peça 16, p. 55 

	822
	Rosangela Maria Sousa da Silva
	NF 11332
	851929
	17/11/2009
	R$1.000,00
	Peça 85, p. 18, e peça 16, p. 55

	Total

	R$11.800,00

 (**) - o número correto da nota fiscal é 45 (peça 86, p. 6) .
Foi pago em 17/11/2009, por meio do cheque 851928, o valor de R$ 2.000,00. Todavia, não foi localizado nos autos a quem foi pago o referido valor, não havendo nexo de causalidade entre os recursos e o beneficiário da despesa. Portanto, faz-se necessário o ressarcimento desse valor ao erário.
Débito relativo ao item 6.1, o.2', no valor de R$ 10.269,90 (peça 3, p. 311) 
	Item
	Fornecedor
	Doc.
	Cheque
	Data
	Valor
	Localização nos autos

	74
	MJ Matos Neiva
	NF 6467
	851554
	27/05/2009
	R$4.023,90
	Peça 72, p. 71-72, e peça 16, p. 39

	75
	Papelaria SET LTDA - ME
	NF 12891
	851555
	27/05/2009
	R$6.246,00
	Peça 72, p. 73, e peça 16, p. 39

	Total

	R$10.269,90

18.	Considerando a análise acima, chega-se à conclusão de que deve ser considerado como débito o valor de R$ 2.500,00, sendo R$ 500,00 referente ao pagamento a maior, realizado em 20/1/2009, por meio do cheque 851538 (item 5.2.4, 'a') e R$ 2.000,00 referente ao pagamento realizado em 17/11/2009, por meio do cheque 851929 (item '6.1, m.6') .
19.	Portanto, do débito de R$ 5.254.074,89, devem ser excluídas as despesas abaixo discriminadas, totalizando R$ 2.916.830,10:
	Parcela
	Item
	Constatação
	Valor

	1ª
	3.1
	17
	R$13.386,00

	1ª
	3.1
	27
	R$602.664,90

	3ª
	3.3
	4
	R$213.982,90

	3ª
	3.3
	8
	R$4.380,00

	3ª
	3.3.2
	a
	R$352.422,40

	4ª
	3.4
	1
	R$619.156,76

	4ª
	3.4
	12
	R$26.419,00

	5ª
	4.2.4
	 
	R$8.998,50

	6ª
	5.2.4
	a
	R$484.723,60 (*) 

	6ª
	5.2.4
	c.1
	R$5.522,08

	6ª
	5.2.4
	d.1
	R$19.400,00

	7ª
	6.1
	m.1
	R$520.674,06

	7ª
	6.1
	m.2
	R$9.280,00

	7ª
	6.1
	m.4
	R$15.750,00

	7ª
	6.1
	m.6
	R$9.800,00 (**) 

	7ª
	6.1
	o.2
	R$10.269,90

	Total

	R$2.916.830,10

 (*) - R$ 485.223,60 deduzido do valor de R$ 500,00
 (**) - R$ 11.000,00 deduzido do valor de R$ 2.000,00.
20.	Como consequência, o débito a ser imputado terá a seguinte composição:
	Data da ocorrência
	Valor histórico
	Crédito/Débito

	04/01/2005
	R$11.811,95
	D

	01/08/2005
	R$538.827,40
	D

	20/12/2005
	R$389.604,50
	D

	20/12/2005
	R$84.582,84
	D

	09/11/2006
	R$329.447,34
	D

	16/01/2007
	R$211.400,00
	D

	25/10/2007
	R$386.673,21
	D

	09/07/2008
	R$220.062,92
	D

	20/1/2009
	R$500,00
	D

	22/04/2009
	R$162.334,64
	D

	17/11/2009
	R$2.000,00
	D

	Total
	R$2.337.244,80
	D

21.	Cumpre ressaltar que foi feita a correlação entre cada um dos valores que constam nos itens 'a' a 'p' do item 48 da instrução de peça 171, cujo detalhamento consta na peça 3, e a respectiva documentação comprobatória das despesas realizadas, sendo demonstrado, assim, o nexo de causalidade entre os recursos recebidos e as despesas, com exceção do valor total de 2.500,00, considerado irregular, conforme detalhado no item 18 da presente instrução.
CONCLUSÃO
22.	Em face da análise promovida na seção 'Exame Técnico', propõe-se acrescentar ao débito apurado na instrução antecedente, o valor total apurado na presente instrução, de R$ 2.500,00, devendo a proposta de encaminhamento se dar nos termos abaixo. 
PROPOSTA DE ENCAMINHAMENTO
23.	Diante do exposto, submetem-se os autos à consideração superior, propondo:
a) rejeitar as alegações de defesa da Associação Estadual de Cooperação Agrícola (CNPJ 02.384.288/0001-70) , do Sr. Pedro Alves Barbosa (CPF XXX.186.273-XX) , Secretário Geral da AESCA, no período de 10/5/2004 a 9/5/2007, e do Sr. Pedro Dembosky (CPF XXX.740.790-XX) , Secretário Geral da AESCA no período de 10/5/2007 a 9/5/2010;
b) julgar irregulares, nos termos dos arts. 1º, inciso I, 16, inciso III, alínea 'c', § 2º, da Lei 8.443/92, c/c os arts. 19 e 23, inciso III, da mesma Lei, e com arts. 1º, inciso I, 209, inciso III, 210 e 214, inciso III, do Regimento Interno/TCU, as contas dos responsáveis abaixo, condenando-os solidariamente ao pagamento das importâncias a seguir especificadas, atualizadas monetariamente e acrescidas dos juros de mora, calculadas a partir das datas discriminadas até a data do efetiva quitação do débito, fixando-lhes o prazo de quinze dias, para que comprovem, perante o Tribunal, o recolhimento das referidas quantias aos cofres do Instituto Nacional de Colonização e Reforma Agrária, nos termos do art. 23, inciso III, alínea 'a', da citada lei:
Pedro Alves Barbosa (CPF XXX.186.273-XX) , Secretário Geral da AESCA no período de 10/5/2004 a 9/5/2007, solidariamente com a Associação Estadual de Cooperação Agrícola (CNPJ 02.384.288/0001-70) 
Quantificação do débito
	Data da ocorrência
	Valor histórico
	Crédito/Débito

	04/01/2005
	R$11.811,95
	D

	01/08/2005
	R$538.827,40
	D

	20/12/2005
	R$389.604,50
	D

	19/07/2006
	R$84.582,84
	D

	09/11/2006
	R$329.447,34
	D

	16/01/2007
	R$211.400,00
	D

	Valor total do débito atualizado até 13/8/2021: R$ 6.067.566,81.
Pedro Dembosky (CPF XXX.740.790-XX) , Secretário Geral da AESCA no período de 10/5/2007 a 9/5/2010, solidariamente com a Associação Estadual de Cooperação Agrícola (CNPJ 02.384.288/0001-70) 
Quantificação do débito
	Data da ocorrência
	Valor histórico
	Crédito/Débito

	25/10/2007
	R$386.673,21
	D

	09/07/2008
	R$220.062,92
	D

	20/1/2009
	R$500,00
	D

	22/04/2009
	R$162.334,64
	D

	17/11/2009
	R$2.000,00
	D

	Valor total do débito atualizado até 13/8/2021: R$ 2.320.244,60.
	c) autorizar, desde logo, a cobrança judicial das dívidas, caso não atendidas a notificação, na forma do disposto no art. 28, inciso II, da Lei nº 8.443/92;
	d) autorizar também, desde logo, se requerido, com fundamento no art. 26 da Lei 8.443, de 1992 c/c o art. 217, §§ 1º e 2º do Regimento Interno, o parcelamento da dívida em até 36 parcelas, incidindo sobre cada parcela, corrigida monetariamente, os correspondentes acréscimos legais fixando-lhes o prazo de quinze dias, a contar do recebimento da notificação, para comprovar perante o Tribunal o recolhimento da primeira parcela, e de trinta dias, a contar da parcela anterior, para comprovar os recolhimentos das demais parcelas, devendo incidir sobre cada valor mensal, atualizado monetariamente, os juros de mora devidos, na forma prevista na legislação em vigor, alertando os responsáveis de que a falta de comprovação do recolhimento de qualquer parcela importará o vencimento antecipado do saldo devedor, nos termos do § 2º do art. 217 do Regimento Interno deste Tribunal;
e) enviar cópia do Acórdão a ser prolatado, bem como do Relatório e do Voto que o fundamentarem, à Procuradoria da República no Estado do Maranhão, nos termos do § 3º do art. 16 da Lei 8.443/1992, c/c o § 7º do art. 209 do Regimento Interno do TCU, para adoção das medidas cabíveis; e
f) enviar cópia do acórdão que vier a ser proferido ao Instituto Nacional de Colonização e Reforma Agrária e aos responsáveis, para ciência, informando que a presente deliberação, acompanhada do Relatório e do Voto que a fundamenta, está disponível para a consulta no endereço www.tcu.gov.br/acordaos, além de esclarecer que, caso requerido, o TCU poderá fornecer sem custos as correspondentes cópias, de forma impressa".
2.		Enfim, o Parecer do MP/TCU (peça 179) :
"Trata-se de tomada de contas especial instaurada em cumprimento ao disposto no subitem 1.7.1 do Acórdão 1989/2014-TCU-Primeira Câmara (peça 3, p. 330-331) , em razão de irregularidades verificadas na execução do Convênio 9000/2004, (peça 1, p. 61-67) , celebrado entre o Incra/MA e a Associação Estadual de Cooperação Agrícola (Aesca) , que teve por objeto a 'prestação de Serviços de Assessoria Técnica, Social e Ambiental - ATES a 4.845 famílias de trabalhadores rurais, a elaboração de 10 Planos de Desenvolvimento de Assentamentos - PDAs e a elaboração de 11 Planos de Recuperação de Assentamentos - PRAs' em vários projetos de assentamento no Estado do Maranhão.
2.	Foram arrolados como responsáveis solidários pelo débito apurado, além da Associação Estadual de Cooperação Agrícola (Aesca) , os Srs. Pedro Alves Barbosa e Pedro Dembosky, Secretários Geral da entidade no período de 10/5/2004 a 9/5/2007 e no período de 10/5/2007 a 9/5/2010, respectivamente.
3.	As irregularidades tratadas no processo referem-se à impugnação dos recursos repassados pelo Incra para a execução do objeto conveniado, elencadas na Informação SR- (12) /13/2014 (peça 3, p. 118-329) e no Relatório de Auditoria 822/2016 da Secretaria Federal de Controle Interno (peça 5, p. 223-227) .
4.	Em pronunciamento anterior (peça 174) , manifestei-me de acordo com a proposta da unidade técnica constante da peça 171 (p. 25-27) , por considerar que as alegações de defesa apresentadas pelos responsáveis não foram suficientes para elidir as irregularidades a eles atribuídas, sendo proposto a rejeição de suas alegações de defesa e o julgamento irregulares de suas contas, com consequente condenação em débito. Na oportunidade, deixou-se de propor a aplicação de multa em razão da ocorrência da prescrição da pretensão punitiva.
5.	No despacho constante à peça 175, Vossa Excelência restituiu os autos para a unidade técnica, determinando que fosse realizado exame instrutório mais aprofundado a respeito das despesas que foram reconhecidas como realizadas em prol do objeto pactuado, no sentido de cotejar as considerações do ente repassador com as respectivas cópias dos documentos de suporte das despesas que constam dos autos.
6.	Na instrução de peça 176, a unidade técnica procedeu à correlação entre cada um dos valores que constam nos itens 'a' a 'p' do item 48 da instrução de peça 171 e a respectiva documentação comprobatória das despesas realizadas. Conforme conclui a unidade instrutora, restou demonstrado o nexo de causalidade entre os recursos recebidos e as despesas analisadas, com exceção do valor total de R$ 2.500,00, que deve ser acrescido ao débito já proposto anteriormente, conforme detalhado no item 18 da instrução técnica.
7.	Em vista do exposto, ante os elementos constantes nos autos, e considerando adequada a análise feita pela unidade técnica, este representante do Ministério Público de Contas ratifica seu pronunciamento anterior e manifesta-se de acordo com a proposta efetuada, constante da peça 176 (p. 16-18) ".
	É o Relatório.

Aldenir Gomes da Silva (20.355/OAB-MA) e Milton Ricardo Luso Calado (5.108/OAB-MA), representando Associação Estadual de Cooperação Agrícola/MA; Aldenir Gomes da Silva (20.355/OAB-MA), representando Pedro Demboski e Pedro Alves Barbosa.

Subprocurador-Geral Paulo Soares Bugarin.

TOMADA DE CONTAS ESPECIAL. INSTAURAÇÃO EM CUMPRIMENTO À DECISÃO DO TCU. AUSÊNCIA DE COMPROVAÇÃO DE DESPESAS. CITAÇÃO. ANÁLISE DAS ALEGAÇÕES. IMPUGNAÇÃO PARCIAL. CONTAS IRREGULARES. DÉBITO. PRESCRIÇÃO DA PRETENSÃO PUNITIVA.

TOMADA DE CONTAS ESPECIAL (TCE)

Secretaria de Controle Externo de Tomada de Contas Especial (SecexTCE).

Trata-se de Tomada de Contas Especial instaurada em cumprimento ao disposto no subitem 1.7.1 do Acórdão 1989/2014-TCU-Primeira Câmara (peça 3, pp. 330-331) , em razão de irregularidades verificadas na execução do Convênio 9.000/2004, Siafi 518008 (peça 1, pp. 61-67) , celebrado entre o Incra/MA e a Associação Estadual de Cooperação Agrícola no Estado do Maranhão (Aesca/MA) , tendo por objeto a " (...) prestação de Serviços de Assessoria Técnica, Social e Ambiental - ATES a 4.845 famílias de trabalhadores rurais, a elaboração de 10 Planos de Desenvolvimento de Assentamentos - PDAs e a elaboração de 11 Planos de Recuperação de Assentamentos - PRAs (...) " em vários projetos de assentamento no Estado do Maranhão.
O convênio foi firmado no valor de R$ 5.264.214,00 à conta do concedente e mais R$ 528.150,00 referentes à contrapartida financeira da entidade convenente, totalizando R$ 5.792.364,00, sendo que os recursos federais foram integralmente liberados entre dezembro/2004 e abril/2009 (peça 5, p. 181) . 
O ajuste teve vigência inicial prevista de quarenta meses a contar de 28/12/2004 (peça 1, p. 65) , tendo sido esta prorrogada sucessivamente até 18/11/2009, conforme apontado pela unidade técnica a partir dos elementos colacionados aos autos (peça 1, pp 88-89, 107-108, 166-167, 185-186; peça 2, pp. 19-20, 93-94, 135136, 197-198; peça 5, pp. 148-149) .
Em relação à referida avença, lembro do subitem 1.7.1 do Acórdão 1989/2014-TCU-Primeira Câmara, relatado pelo e. Ministro José Múcio Monteiro, que apreciou "inspeção [com] objetivo [de] apurar possíveis irregularidades no Convênio 9.000/2004, celebrado entre o referido órgão e a Associação Estadual de Cooperação Agrícola (Aesca) ", vazado nos seguintes termos:
"1.7. Determinar à Superintendência Regional do Instituto de Colonização e Reforma Agrária no Maranhão (Incra/MA) que:
1.7.1. analise conclusivamente as prestações de contas parciais e final do Convênio 9.000/2004, celebrado com a Associação Estadual de Cooperação Agrícola (Aesca) , e instaure a respectiva Tomada de Contas Especial, enviando-a à Secretaria Federal de Controle Interno no prazo de 60 (sessenta) dias e adotando as seguintes providências, no transcorrer da análise do procedimento apuratório ora determinado:
1.7.1.1. apurar em definitivo o débito decorrente dos seguintes achados:
1.7.1.1.1. execução parcial do objeto pactuado;
1.7.1.1.2. falta de glosa, na prestação de contas, de despesas não permitidas, indevidas, realizadas em finalidade diversa ou fora da vigência do convênio;
1.7.1.2. verificar a efetiva realização de despesas com o pagamento dos profissionais, contratados pela Coopera, que trabalharam na execução do convênio e com o pagamento dos encargos (impostos, contribuições, entre outros) em que, mediante recibos e notas fiscais, essa mesma cooperativa diz ter incorrido e que foram incluídos nas relações de pagamento apresentadas pela convenente;
1.7.1.3. examinar conclusivamente as prestações de contas do convênio, procedendo à glosa dos valores comprovados por meio de recibos emitidos por pessoas jurídicas, à exceção dos emitidos pela Coopera, caso esta última ou a Aesca venham a apresentar comprovantes idôneos capazes de demonstrar a realização das despesas a que se referem os recibos da cooperativa;
1.7.1.4. levar em consideração, quando da análise das prestações de contas, o achado relativo à 'deficiência na prestação de contas do convênio', verificando a necessidade de se exigir da convenente a apresentação de conciliação bancária correta da quarta parcela dos recursos liberados; 
1.7.1.5. incluir, obrigatoriamente, na Tomada de Contas Especial, a responsabilização dos Srs. Benedito Ferreira Pires Terceiro, Leonísio Lopes da Silva Filho, Pedro Alves Barbosa, e Pedro Demboski, apurando, entre outras, as seguintes ocorrências: 
1.7.1.5.1. Benedito Ferreira Pires Terceiro e Leonísio Lopes da Silva Filho: liberação de recursos mesmo após terem sido identificadas irregularidades em prestações de contas parciais;
1.7.1.5.2. Pedro Alves Barbosa: execução parcial do objeto pactuado e não realização, pela convenente, de licitações para a realização das despesas efetuadas com recursos do convênio;
1.7.1.5.3. Pedro Demboski: execução parcial do objeto pactuado; não realização, pela convenente, de licitações para a realização das despesas efetuadas com recursos do convênio e apresentação da prestação de contas final do convênio com atraso" (g.n.) .
A partir das falhas supramencionadas, o ente repassador federal constatou as seguintes irregularidades (peça 2, pp. 45-65; peça 3, pp. 118-329; peça 5, pp. 183-186) :
a) ausência de justificativa para a participação nos cursos de capacitação referentes à primeira parcela do presidente da empresa Coopera; 
b) não apresentação da documentação comprobatória da realização de pesquisa de preços e/ou procedimentos licitatórios; 
c) não apresentação de documentação hábil para a comprovação de despesas;
d) realização de despesas não previstas no plano de trabalho aprovado; 
e) despesas realizadas em desacordo com a legislação vigente; 
f) apresentação de nota fiscal para comprovação de despesas sem a devida identificação do recebedor e do número do convênio;
g) realização de despesas não previstas no plano de trabalho aprovado; 
h) contratação da Cooperativa dos trabalhadores prestadores de serviços em áreas de reforma Agrária (Coopera) sem realização do prévio procedimento licitatório; 
i) contratação de empresas sem os requisitos legais para a prestação dos serviços;
j) não aplicação de parte dos recursos da contrapartida pactuada; 
k) transferências feitas em uma única conta para atender vários beneficiários; 
l) não devolução do saldo do convênio; e
m) elaboração parcial de PRAs e de ATES.
Já no âmbito desta Corte, e após exame dos elementos que compõem os presentes autos, foram promovidas - nos termos aventados pela unidade técnica (peças 103-105) e no Despacho de peça 106 - a citação da Aesca/MA, em solidariedade com seus secretários-gerais em cada período, Srs. Pedro Dembosky e Pedro Alves Barbosa. Deixei de acolher, à época, a proposta audiência dos dois responsáveis, por restar prescrita a pretensão punitiva desta Casa. 
Analisadas as alegações de defesa apresentadas pelos responsáveis, a unidade técnica havia inicialmente concluído (peças 171-173) que não foram suficientes para elidir as irregularidades que lhe foram atribuídas, propondo o julgamento pela irregularidade das contas e pela condenação do débito apurado, totalizado em R$ 2.334.744,80, em valores históricos. 
Por meio do Despacho de peça 175, restituí os autos à unidade técnica, determinando o aprofundamento do exame a respeito das despesas não impugnadas, de sorte a cotejar as considerações do ente repassador com as respectivas cópias dos documentos de suporte de despesas que constam dos autos.
Em síntese, entendi que o reconhecimento, em favor dos responsáveis, de despesas no importe total de R$ 2.919.330,10  (peça 171, pp. 19-21) , fortemente baseado nas considerações do ente repassador, deveria ser melhor detalhado, considerando-se as cópias dos documentos de suporte das despesas que constam dos autos. 
Em sua derradeira manifestação, após detalhamento das respectivas despesas (peça 176, pp. 10-16) , a unidade técnica posicionou-se (peças 176-178) - com a chancela do Parquet especializado (peça 179) - novamente pela insuficiência da documentação para afastamento integral das irregularidades atribuídas aos responsáveis, propondo a rejeição das alegações de defesa e o julgamento pela irregularidade de suas contas, com consequente condenação ao pagamento do dano,  apurado com ligeiro ajuste em R$ 2.337.244,80, distribuído segundo a responsabilidade de cada um dos dirigentes.  
Brevemente historiado, adianto que acolho a aludida proposta, incorporando as análises da unidade técnica, tanto a instrução precedente (peça 171) como aquela de peça 176, às minhas razões de decidir, sem prejuízo das considerações que se seguem.  
Na derradeira instrução, a SecexTCE procedeu à correlação entre cada um dos valores admitidos na instrução anterior (itens "a" a "p" do item 48 - peça 171 - total de R$ 2.919.330,10) e a respectiva documentação comprobatória das despesas realizadas. Assim, a unidade técnica demonstrou o nexo de causalidade entre os recursos recebidos e as despesas analisadas, com exceção do valor de R$ 2.500,00, acrescido ao débito proposto anteriormente (peça 176, p. 15, item 18) . 
Com efeito, ao fim restou apurado pela unidade técnica o nexo de causalidade equivalente a R$ 2.916.830,10 dos recursos transferidos, os quais atuam no sentido de abater da cifra total avençada (R$ 5.254.074,89) , resultando no débito de R$ 2.337.244,80, em valores históricos. 
A referida quantia foi atribuída aos responsáveis, em solidariedade com a entidade, de acordo com os respectivos períodos de gestão, sendo que o Sr. Pedro Alves Barbosa foi eleito para o cargo de Secretário Geral da Aesca no período de 10/5/2004 a 9/5/2007 (peça 1, pp. 36-41) e, apesar de não constar dos autos a Ata de eleição do Sr. Pedro Demboski, com base nos Termos Aditivos assinados pelo responsável (6º, 8º, 9º e 10º - peça 5, pp. 148-149, peça 2, pp. 93-94 e 135-136 e peça 3, pp. 16-17) , estimou-se como sendo o período de 30/4/2007 a 30/4/2010.
Nesse sentido, as alegações de defesa aduzidas pelos responsáveis, de teor praticamente idêntico, foram enfrentadas com propriedade pela unidade técnica (peça 171, pp. 10-25) , mostrando-se insuficientes para afastar o restante do dano apurado.  
O presente processo de controle externo sujeita-se a regramento próprio, especialmente constante da Lei 8.443/1992 e do Regimento Interno desta Casa, não se lhe aplicando diretamente o arcabouço normativo da Lei 9.784/1999, consoante expressa disposição desta norma (art. 69) . Os responsáveis foram regularmente citados (peças 113-115, 154 e 155) , nos termos da legislação aplicável, exercendo seu direito ao contraditório e à ampla defesa, por meio das alegações de defesa às peças 138-150, 169 e 170, apresentadas após deferimentos de pedidos de prorrogação de prazo (peça 167) .
Diferentemente do que alegam os responsáveis, a glosa de despesas em razão de pagamentos efetivados em espécie não resultou da inobservância de mera formalidade, mas do descumprimento do disposto no art. 20 da IN STN 1/1997, aplicável à época, sendo que o contrato em epígrafe exigia do convenente o dever de prestar contas dos recursos financeiros, observando a legislação federal pertinente (peça 1, p. 63, cláusula segunda, item II, "c") . Nesse sentido, tal violação impediu o reconhecimento do nexo de causalidade para a integralidade dos recursos em questão, sendo que, como cediço, faz-se necessária não somente a comprovação da execução física do objeto pela convenente, mas também de sua execução financeira, o que não ocorreu no presente caso (peça 2, p. 65; peça 5, pp. 202-212) .
No que se refere à prescrição da pretensão punitiva (Acórdão 1441/2016-TCU-Plenário) , consoante já apontando no Despacho de peça 106, verifica-se sua ocorrência, considerando-se que o término do prazo originalmente estipulado para apresentação da prestação de contas findou em 17/1/2010 (peça 1, p. 65, cláusula sexta - sessenta dias após o final de sua vigência - 18/11/2009) , sendo que o ato que ordenou a citação é datado de 3/3/2020 (peça 106 - vide data constante do e-TCU) . 
A mesma conclusão, todavia, não se aplica à prescrição da pretensão ressarcitória, considerando a jurisprudência deste Tribunal no sentido de sua imprescritibilidade, não se aplicando os prazos previstos na Lei 9.873/1999. Observo que o julgamento dos Embargos de Declaração, pelo Supremo Tribunal Federal (STF) , a respeito do RE 636.886/AL, afastou da presente fase processual a aplicação da tese firmada naquele feito. Com efeito, deve-se aplicar ao presente caso o entendimento reiterado desta Corte pela imprescritibilidade.
Com efeito, acolho a proposta uníssona nos autos, no sentido de julgar irregulares as contas dos responsáveis citados, bem como condenar a Aesca em solidariedade com os Srs. Pedro Alves Barbosa e Pedro Dembosky, de acordo com os respectivos períodos de gestão, pelos valores apurados. 
Por fim, destaco que deixo de carrear para a minuta de acórdão tão-somente a proposição instrutória de autorizar-se, desde já, o parcelamento das dívidas imputadas, tendo em vista entender tratar-se de providência que somente deve ser adotada em face de solicitação do interessado. 
	Ante o exposto, manifesto-me por que o Tribunal aprove o Acórdão que ora submeto à deliberação deste Colegiado.
TCU, Sala das Sessões, em 29 de março de 2022.
AUGUSTO SHERMAN CAVALCANTI 
Relator